【裁判字號】    90,上訴,447
【裁判日期】    900130
【裁判案由】    妨害自由
【裁判全文】
臺灣高等法院高雄分院刑事判決                      九十年度上訴字第四四七號
    上  訴  人  臺灣高雄地方法院檢察署檢察官
    被      告  甲○○○
    選任辯護人  連立堅律師
                李淑欣
右上訴人因被告妨害自由案件，不服臺灣高雄地方法院八十九年度訴字第二六一八號
，中華民國九十年一月三十日第一審判決（起訴案號：臺灣高雄地方法院檢察署八十
九年度偵字第二一四０八號），提起上訴，本院判決如左：
    主    文
上訴駁回。
    理    由
一、公訴意旨略以：被告甲○○○之子黃嘉展曾以詐術騙取告訴人乙○○新臺幣八百
    四十四萬元（詐欺犯行業經臺灣高等法院高雄分院判決確定），告訴人遂於八十
    九年二月十九日上午九時十五分許，在其姑姑曾蘇英華及鄰人楊林千金之陪同下
    ，前往高雄縣大社鄉○○村○○路二十八號被告之住處，尋找黃嘉展催討債務，
    詎告訴人進入被告之住處後，被告竟以剝奪人行動自由之意思，將電動鐵捲門放
    下，限制告訴人之行動自由，致告訴人心生畏懼而要求被告開門，惟被告斷然拒
    絕，嗣經十餘分鐘在告訴人苦苦哀求及陪同前往之楊林千金、曾蘇英華於門外喊
    叫、敲打鐵門下，被告始將鐵門打開，任由告訴人離去。因認被告涉有刑法第三
    百零二條第一項剝奪他人行動自由罪嫌云云。
二、按犯罪事實應依證據認定之，無證據不得推定其犯罪事實；又不能證明被告犯罪
    者，應諭知無罪之判決，刑事訴訟法第一百五十四條、第三百零一條第一項分別
    定有明文。次按認定犯罪事實所憑之證據，雖不以直接證據為限，間接證據亦包
    括在內；然而無論直接或間接證據，其為訴訟上之證明，須於通常一般之人均不
    致有所懷疑，而得確信其為真實之程度者，始得據為有罪之認定，倘其證明尚未
    達到此一程度，而有合理之懷疑存在時，事實審法院復已就其心證上理由予以闡
    述，敘明其如何無從為有罪之確信，因而為無罪之判決，尚不得任意指為違法；
    又告訴人之告訴，本以使被告受刑事追訴為目的，故其陳述是否與事實相符，自
    應調查其他證據，以資審認，苟其所為攻擊之詞，尚有瑕疵，則在此瑕疵未予究
    明以前，即不能遽採為斷罪之基礎，最高法院七十六年度臺上字第四九八六號、
    六十九年度臺上字第一五三一號分別著有判例可資參照。
三、本件公訴人認被告涉有剝奪他人行動自由犯行，無非係以告訴人乙○○之指訴及
    證人曾蘇英華、楊林千金之證詞為其主要論據。訊據被告則堅決否認有何剝奪他
    人行動自由之犯行，辯稱伊並未將鐵門拉下，亦未限制乙○○之行動自由等語。
    經查：
(一)、被告與告訴人係鄰居關係，而被告之子黃嘉展前因詐取告訴人八百餘萬元，經臺
    灣高雄地方法院判決有期徒刑二年、臺灣高等法院高雄分院駁回上訴並緩刑五年
    確定，致被告與告訴人平日時有口角衝突，嗣又因被告前往告訴人住處尋找黃嘉
    展催討債務未果而毀損被告鋁門，經臺灣高雄地方法院檢察署檢察官聲請簡易判
    決處刑等情，分別為被告及告訴人自承在卷，復有證人李吳春妹之證詞、臺灣高
    雄地方法院及本院判決正本、臺灣高雄地方法院檢察署檢察官聲請簡易判決處刑
    書正本各一份附卷足憑，是被告與告訴人間素有嫌隙甚明，其告訴事實是否實情
    ，已有質疑；又告訴人於偵查中先指稱：「我當時在樓上，聽到鐵門拉下．．．
    我下樓請他母親（指被告）開門，我叫約十幾分鐘她才把門打開」，後又改稱：
    「我下來到一樓，門打開我才爬出去，我在一樓有停了約一分鐘左右，他們（指
    曾蘇英華及楊林千金）在門外叫開門，門才開的」（八十九年十月五日偵訊筆錄
    參照），於本院調查中初指稱：「：：我從三樓走到一樓，請她（指被告）開門
    她不理我，時約一分鐘左右」，嗣於本院審理中又改稱：「：：我自樓上下來後
    ，在門外的二位朋友聽到我的央求聲音，便在外面喊叫，約十幾分鐘後被告才開
    門」云云（本院九十年四月十二日調查筆錄、四月二十五日審理筆錄參照），其
    就被告如何關禁鐵門剝奪其行動自由所為指訴情節，明顯前後有矛盾之瑕疵，是
    本件告訴人之指訴，已難遽行採為不利被告之認定依據。矧妨害行動自由之成立
    ，既係以私行拘禁為其非法剝奪人行動自由之例示，則該罪之性質上，其行為自
    須持續相當之時間，始足當之，倘若拘束僅係瞬間，除非另構成刑法第三百零四
    條之罪，尚與刑法第三百零二條之構成要件有間（最高法院七十五年度台上字第
    六八五七號參照），上開告訴人所指訴，其縱有受短暫關門而無法離去自如之情
    ，然其指訴之持續時間均直指「短暫」之情，無以供為辨認是否已達行動自由確
    然遭剝奪境地之積極證據，且依其所指訴，被告之行為亦無涉及強暴、脅迫之舉
    ，亦無強制可言，是依告訴人之指訴，亦難認被告有何涉及刑法妨害自由相關犯
    罪構成要件行為。
(二)、另依告訴人所具告訴狀中係載稱：告訴人係在鄰居楊林千金及姑姑曾蘇英華陪同
    下前往被告住處催討債務，然證人楊林千金於原審卻證稱：「當時我剛好要去找
    乙○○的媽媽，乙○○她媽媽家住在被告對面，當時乙○○跑過去被告家：：，
    乙○○進去被告他家，被告就進入把鐵門關下來：：，我跑到被告家門外，沒有
    聽到什麼聲音．．」云云（原審九十年一月二日調查筆錄參照），其證詞顯與上
    開告訴人所稱楊林千金係陪同伊前往被告住處之情節不符，另證人曾蘇英華係告
    訴人三親等旁系血親，此業據其陳述在卷，其證詞亦難免有偏頗之虞，是此二證
    人之證詞尚難遽認公正無訛，況證人楊林千金、曾蘇英華所證述程度均僅止於在
    被告屋外看到鐵門放下一節，至被告因何原因放下鐵門？告訴人進入被告宅內後
    ，與被告間發生何種互動？該放下鐵門之行為係否已生限制告訴人行動自由？客
    觀上均非屬證人在屋外所得易於查覺，且嗣後告訴人並無因此無法離開被告住處
    之情，是亦難僅因其等目擊被告有於告訴人進入其宅內後有關門動作，即認被告
    之舉止已然對告訴人之行動自由有所危害，自難遽行採認為不利被告之證據。
(三)、又依證人即員警黃文凱證稱：「當天（指案發當日）因乙○○住在隔壁，我有去
    找她何以踢壞被告家的鋁門，並請他到分駐所說明一下，我找到她時，她說『欠
    我錢不還，踢壞門又怎樣，賠錢而已』，並沒有提到被關在裡面的事：：」等語
    ，衡諸常情，如被告案發當日果有限制告訴人行動，並已使其主觀上認有失其行
    動自由程度之行為，則員警至告訴人住處詢問何以踢壞被告住家鋁門時，告訴人
    理應儘速向員警陳述受害情形以資置辯，斷無口出「欠我錢不還，踢壞門又怎樣
    ，賠錢而已」等蠻橫語句，甚且事隔半年後，始於八十九年八月三十一日製作警
    訊筆錄時方首度提及行動自由遭限制等情之理；又案發當時告訴人年方三十，甫
    因被告之子遲未出面解決債務而以腳踢毀被告家中鋁門，顯然憤怒已極，且被告
    家中一樓共有五道鐵門，分別設有獨立之控制開關，有照片數幀附卷可稽，復為
    告訴人所不否認，則以被告五十餘歲高齡、身材瘦弱且一樓僅其一人之情形觀之
    ，將其中一道鐵門放下非但難以阻止告訴人之行動，自己反成作繭自縛陷己於不
    利之勢，如再以此舉刺激盛怒中之告訴人，豈非有人身、財產上安全之顧慮？舉
凡上揭情形，均與常理有違，要難盡信被告確有妨害告訴人行動自由之犯行。
(四)、綜上所述，告訴人之指訴前後互有矛盾，更與常理不符，證人楊林千金、曾蘇英
    華之證詞又無可採信，此外，復查無其他積極證據足資證明被告有何剝奪他人行
    動自由之犯行，原審援引首揭法條規定及判例意旨，為被告無罪之諭知，核無不
    合，上訴意旨仍執前詞指摘原判決不當，請求本院撤銷另為判決，為無理由，應
    予駁回。
據上論斷，應依刑事訴訟法第三百六十八條，判決如主文。
本案經檢察官董明正到庭執行職務。
中    華    民    國      九十      年       四       月   三十   日
                              臺灣高等法院高雄分院刑事第八庭
                                  審判長法官  郭雅美
                                        法官  張盛喜
                                        法官  洪兆隆
右正本證明與原本無異。
如不服本判決，應於判決送達後十日內向本院提出上訴狀，其未述理由者並應於提
出上訴狀後十日內向本院補提理由書（應附繕本)。
                                      書記官  葉淑華
中    華    民    國      九十      年       五 月     二   日
                                                               Ｊ


司法院資訊處製作；財團法人民間司法改革基金會備份。
